【裁判字號】    89,訴,1159
【裁判日期】    890516
【裁判案由】    返還消費借貸款
【裁判全文】
臺灣臺北地方法院民事判決  八十九年度訴字第一一五九號
    原      告    第一商業銀行股份有限公司
    法定代理人    丁○○
    訴訟代理人    戊○○
    被      告    杜威實業有限公司
                              .
    兼  特  別
    代  理  人    丙○○      .
    被      告    己○○      .
    被      告    甲○○      .
    被      告    乙○○○    住嘉義縣六腳鄉工廠村蒜頭糖廠五一號
右當事人間請求返還消費借貸款事件，本院判決如左：
    主      文
被告應連帶給付原告新台幣壹佰捌拾萬元，及如附表所示之利息、違約金。
訴訟費用由被告連帶負擔。
本判決於原告以新台幣陸拾萬元或同額之台北市政府八十六年度建設公債債票供擔保
後，得假執行。
    事    實
甲、原告方面：
一、聲明：如主文第一項所示。原告並願以現金或同額之台北市政府八十六年度建設
    公債債票供擔保，請准宣告假執行。
二、陳述：被告杜威實業有限公司（下稱杜威公司）於民國八十四年二月及七月間，
    向原告借貸二筆款項，目前尚欠新台幣（下同）一百八十萬元，其每筆金額、借
    款日、到期日及約定利率均如附表所示，並均約定按月計付利息，未按月支付利
    息或到期不履行時，除按原約定利率計付遲延利息外，逾期清償在六個月以內者
    ，按上開利率百分之十，超過六個月者，超過部分按上開利率百分之二十計付違
    約金。詎被告杜威公司僅付息至附表「付息截止日」欄所示之日期外，即未依約
    繳付，尚積欠原告本金一百八十萬元及其利息、違約金未清償，依約定書第六條
    第一款之約定，其已喪失期限利益，所有借款應視為全部到期，屢向被告杜威公
    司催討，均置之不理。又被告丙○○、己○○、甲○○分別於八十七年七月十三
    日、同年七月十四日共同簽立保證書一紙，另被告乙○○○則於八十七年六月十
    一日簽立保證書一紙，均保證被告杜威公司於現在及將來對原告所負之借款、票
    據、保證、損害賠償等及其他一切債務，以本金八千萬元為限額，願與之負連帶
    責任，是被告丙○○、己○○、甲○○、乙○○○就被告杜威公司所積欠原告之
    上開債務，自應負連帶清償之責任，為此提起本件訴訟。
三、證據：提出借據、借款展期約定書、約定書、保證書為證。
乙、被告方面：被告未於言詞辯論期日到場，惟據其提出書狀略稱：
（一）原告所請求之利率分別為年息百分之一○．三四及百分之十一．○九，顯與民
      間黑市之利率月息一分相近，被告已多次向原告反應，並提出其他銀行有設定
      抵押之利率均是年息百分之五或百分之六，惟原告並不同意，然原告所提出之
      利率是單方面自行決定之行為，是不為被告所接受，另其單方面制定有關違約
      金之計算方式及請求，亦不合理，當屬無效，被告亦不接受。
（二）本件借款已有不動產設定抵押，原告應先處理抵押擔保品，其不循此途，直接
      向其他連帶保證人請求，顯不合理，況被告丙○○、己○○、甲○○、乙○○○對被告杜威公司債務之擔保已逾一年之期限，而不能以一次擔保即認定為無
      限期，此乃有違公平會之規定及法情理。且被告乙○○○為一七十七歲高齡之
      老人，名下無任何財產，領老人年金過活，被告己○○、甲○○目前均無職業
      ，並無收入，有何能力負擔此筆借款，故往後任何債權人之任何追償行動均可
      由丙○○及其名下財產擔保來全權處理。
（三）原告所提出之借據、約定書，應注意有效期限，並非無限期的，況被告杜威公
      司一年之營業額不及一百萬元，而不動產抵押設定額亦固定（提出建物登記謄
      本影本），原告豈會無故貸放八千萬元之借款。
    理    由
甲、程序方面：
一、本件被告未於言詞辯論期日到場，核無民事訴訟法第三百八十六條各款所列情形
    ，應依原告之聲請，由其一造辯論而為判決。
二、本件被告杜威公司之法定代理人杜仲逵已於八十七年十一月二十七日死亡，迄今
    仍未改選董事長，因原告與被告杜威公司間有提起本件返還消費借貸款之必要，
    原告乃向本院提出為被告杜威公司選任特別代理人之聲請，經本院裁定選任丙○○為本件被告杜威公司之特別代理人，有本院八十九年度聲字第八二一號民事卷
    宗可稽，合先陳明。
乙、得心證之理由：
一、本件原告主張：被告杜威公司於八十四年二月及七月間，向原告借貸二筆款項，
    目前尚欠一百八十萬元，其每筆金額、借款日、到期日及約定利率均如附表所示
    ，並均約定按月計付利息。詎被告杜威公司僅付息至附表「付息截止日」欄所示
    之日期外，即未依約繳付，尚積欠原告本金一百八十萬元及其利息、違約金未清
    償，為此提起本件訴訟。被告則以：原告所請求之利率分別為年息百分之一○．
    三四及百分之十一．○九，與民間黑市之利率月息一分相近，顯係過高。且無論
    係利息或違約金之計算方式均係由原告單方面制定，並不合理，當屬無效；又本
    件借款已有不動產設定抵押，原告應先處理抵押擔保品，其不循此途，直接向其
    他連帶保證人請求，顯不合理；況被告丙○○、己○○、甲○○、乙○○○對被
    告杜威公司債務之擔保已逾一年之期限，尚不能以一次擔保認定為無限期，此乃
    有違公平會之規定及法情理。再原告所提出之借據、約定書，應注意有效期限，
    並非無限期的，況被告杜威公司一年之營業額不及一百萬元，而不動產抵押設定
    額亦固定，原告豈會無故貸放八千萬元之借款等語置辯。
二、本件原告主張被告杜威公司於八十四年二月及七月間，向原告借貸二筆款項，目
    前尚積欠原告本金一百八十萬元及附表所示之利息、違約金未清償，而被告丙○○、己○○、甲○○、乙○○○均曾簽立保證書，均保證被告杜威公司於現在及
    將來對原告所負之借款、票據、保證、損害賠償等及其他一切債務，以本金八千
    萬元為限額，願與之負連帶責任等情，業據其提出借據、借款展期約定書、約定
    書、保證書為證，復為被告所不爭執，自堪信為真實。
三、按約定利率，超過週年百分之二十者，債權人對於超過部分之利息，無請求權，
    民法第二百零五條定有明文。次按所謂定型化契約應受衡平原則限制，係指締約
    之一方之契約條款已預先擬定，他方僅能依該條款訂立契約，否則，即受不締約
    之不利益，此際，始應適用衡平原則之法理，以排除不公平之「單方利益條款」
    ，蓋此情形，倘貫徹「締約自由原則」將使居於經濟上弱者之一方，無締約之可
    能，而忍受不締約之不利益，故縱他方接受該條款而締約，該條款亦應認違反衡
    平原則而無效，以符平等互惠原則。雖保證人通常係礙於職務從屬或情誼原因，
    而由借款人覓為其與銀行間債務之連帶保證人，其所簽訂保證契約之法律關係而
    言，保證人既係擔保他人間之債務覓為其與銀行間債務之連帶保證人，惟就保證
    契約之法律關係而言，保證人既係擔保他人間之債務清償責任，並非經濟上之弱
    者，且未自保證契約獲取任何利益，如認保證契約有違民法保護保證人之任意規
    定，自可不訂定保證契約，並不會因未成為保證人而生不利益，或經濟生活受制
    於銀行不得不為保證人之情形。從而，保證人如已同意該條款，而訂定保證契約
    ，該條款依民法之規定，又屬當事人得依特約排除之任意規定，除另有其他無效
    之原因外，保證人即不得主張該條款為無效。又借款人既已同意與銀行所簽訂之
    借款契約條款，除有上開顯不公平之條款外，亦不容借款人無故主張契約條款無
    效，否則豈不破壞契約自由之原則。本件被告固辯稱：兩造所約定之利息過高，
    且利息、違約金之計算方式均係由原告單方面制定，並不合理尚屬無效等語。惟
    查，兩造所約定之利率分別為年息百分之一○．三四及百分之十一．○九，並約
    定隨原告銀行調整新台幣放款基本利率時，自當日起，按調整後之新台幣放款基
    本利率加年息百分之二．七五調整計付。上開約定並未超過民法第二百零五條「
    週年百分之二十」之強制規定，縱與民間之利率相當，亦不能因此而遽認該約定
    即為無效。至違約金部分更係經過兩造同意而簽訂，且被告亦未確實指出上開約
    定究如何違反平等互惠原則，核依上揭說明，系爭利息、違約金之約定自難認為
    無效，被告以前開情詞置辯要無足取。
四、復按保證人與債權人約定就債權人與主債務人間所生一定債之關係範圍內之不特
    定債務，預定最高限額，由保證人保證之契約，學說上稱為最高限額保證。此種
    保證契約如定有期間，在該期間內所生約定範圍內之債務，不逾最高限額者，均
    為保證契約效力所及；如未定期間，保證契約在未經保證人依民法第七百五十四
    條規定終止或有其他消滅原因以前，所生約定範圍內之債務，亦同。故在該保證
    契約有效期間內，已發生約定範圍內之債務，縱因清償或其他事由而減少或消滅
    ，該保證契約依然有效，嗣後所生約定範圍內之債務，於不逾最高限額者，債權
    人仍得請求保證人履行保證責任。最高法院七十七年台上字第九四三號著有判例
    可資參照。又為因應目前瞬息萬變之工商社會，靈活資金調度以免喪失先機，現
    今公司欲向銀行調借資金營運時，在可提供充足擔保之情況下，通常由銀行與公
    司企業間設定本金最高限額之抵押權，於雙方所合意之最高限額內，由銀行隨時
    提供資金與公司，不必就每宗借貸逐一辦理抵押權，在公司本身無法提供足夠擔
    保物之情況下，即由公司之法定代理人或其他股東等於預定之最高額度範圍內為
    信用循環擔保，使銀行能隨時提供相當資金與公司，不必於每宗借貸後一再換訂
    保證書，兩者均係因工商界之需要而產生，使企業能在一定金額範圍內，可隨時
    獲得運轉資金，自有其存在之必要，故本件兩造間所訂立之最高限額保證契約，
    如其保證債務之範圍及數額可得具體確定，保證人之負擔未逾主債務人，依契約
    自由之原則，實無過度限制其效力之必要。查本件最高限額保證契約，係擔保主
    債務人即杜威公司對第一商業銀行股份有限公司所負一切債務，以本金八千萬元
    為限額，與債務人連帶負全部償付之責任。又上開一切債務，係指債務人於現在
    （含過去所負現在尚未清償）及將來對該行所負之借款、票據、墊款、保證、損
    害賠償及其他債務，且並未約定保證期限，有卷附之保證書可憑。則該保證契約
    既有一定之限額，並非漫無限制，保證人可斟酌被保證人及保證人自己之財力，
    而判斷其應否為保證，其所負之義務又以不超過債務人所負之債務為限，而被保
    證之債務內容雖有概括條款，惟究屬杜威公司與原告銀行交易所生之債務，日後
    可得具體確定，且未涉及不法或無從履行，並無違反法律強制或禁止規定，自屬
    有效。而系爭借款並未超過兩造所約定之最高限額，自在被告保證之範圍內。至
    被告所擔保之最高限額雖為本金八千萬元，然原告欲貸放多少款項予杜威公司，
    原告自會考量杜威公司之清償能力、抵押物之價值等情，惟此乃原告之權利，並
    不影響被告丙○○、己○○、甲○○、乙○○○僅就其所擔保之限額內負連帶清
    償之責任。因之，被告辯以：被告丙○○、己○○、甲○○、乙○○○對被告杜
    威公司債務之擔保已逾一年之期限，尚不能以一次擔保即認定為無限期，此乃有
    違公平會之規定及法情理，況被告杜威公司一年之營業額不及一百萬元，而不動
    產抵押設定額亦固定，原告豈會無故貸放八千萬元之借款等詞，亦不足取。
五、末按債務關係如於擔保物權並有保證人者，該主債務人不清償其債務時，依原則
    固應先儘擔保物拍賣充償，惟當事人間如有特別約定，仍從其特約。最高法院十
    九年上字第三三○號判例可資參照。是民法第七百五十一條固規定：「債權人拋
    棄為其債權擔保之物權者，保證人就債權人所拋棄權利之限度內，免其責任。」
    惟其立法目的僅是為保護保證人之利益，並未禁止當事人間特別約定，可直接向
    保證人求償，故若債權人並未拋棄為其債權擔保之物權者，自無民法第七百五十
    一條之適用。本件兩造既於約定書第十二條第一款特別約定：「貴行毋須先就擔
    保物受償，得逕向立約人求償」，則被告自無從再以原告應先就物保儘先拍賣，
    而於求償無效果後，始能向被告求償，為免負保證責任之論據。
六、從而，原告依消費借貸及連帶保證契約請求被告連帶給付借款一百八十萬元，及
    如附表所示之利息、違約金為有理由，應予准許。
七、假執行之宣告：
    原告陳明願供擔保，請求宣告假執行，核無不合，茲酌定擔保金額，予以准許。
八、結論：
    本件原告之訴為有理由，依民事訴訟法第三百八十五條第一項前段、第八十五條
    第二項、第三百九十條第二項，判決如主文。
中      華      民      國    八十九    年      五      月     十六     日
                                            民事第五庭法      官  林秀圓
右為正本係照原本作成
如對本判決上訴，須於判決送達後廿日內向本院提出上訴狀
中      華      民      國    八十九    年      五      月      十六    日
                                                      法院書記官  林蓮女


司法院資訊處製作；財團法人民間司法改革基金會備份。
